臺灣高等法院刑事判決
110年度上訴字第389號
上  訴  人  
即  被  告  林家慶




上列上訴人因違反毒品危害防制條例案件，不服臺灣新北地方法
院109年度審訴字第976號，中華民國109年6月30日第一審判決（
起訴案號：臺灣新北地方檢察署109年度毒偵字第1741號），提
起上訴，本院判決如下：
    主  文
原判決撤銷。
本件公訴不受理。
    理  由
一、公訴意旨略以：被告甲○○基於施用第一級毒品及第二級毒品
    之犯意，於民國108 年12月10日上午某時，在停放新北市板
    橋區中正路玫瑰公園停場車內之車上，以將海洛因及甲基安
    非他命一同置入玻璃球內燒烤吸食所生煙霧之方式，混合施
    用第一級毒品海洛因及第二級毒品甲基安非他命1 次。嗣於
    108 年12月10日23時10分許，在新北市○○區○○街00號2 樓，
    為警持臺灣新北地方法院核發之搜索票執行搜索而查獲，經
    警採其尿液送驗，結果呈可待因、嗎啡、安非他命、甲基安
    非他命陽性反應。因認被告所為係涉犯毒品危害防制條例第
    10條第1項、第2項施用第一級、第二級毒品罪嫌等語。
二、刑事訴訟法303條第1款規定，案件有起訴之程序違背規定之
    情形者，應諭知不受理之判決。此所稱之起訴之程序違背規
    定，係指檢察官提起公訴之訴訟行為於程序上有違法律之規
    定而言。而提起公訴之訴訟行為是否於程序上有違法律規定
    ，原則上，固是以起訴時所存在之事項（包括事後觀察起訴
    時所存在之事項）及法律規定為判斷。但若以學說上認為：
    同條第2款至第7款所列舉之應為不受理判決之法定事由，亦
    屬起訴程序違背規定，僅係法律明定列舉之（即皆為訴追條
    件或形式的訴訟條件欠缺），若合於各該款之情形者，應先
    適用各該款規定諭知不受理判決，必也不屬於該條第2款至
    第7款之程序違背規定者，始有上開第1款規定適用之見解，
    由於至少同條第3款「告訴或請求乃論之罪，…其告訴、請求
    經撤回…」、第5款「被告死亡或為被告之法人已不存續者」
    ，皆包括檢察官起訴後始發生之情事變更事由，致法院不能
    為實體審理及判決之情形，則「起訴之程序違背規定」，於
    解釋上，應不限於起訴時其程序已違背法律規定，尚包括因
    起訴後之情事變更，致檢察官起訴違背法律規定，法院不能
    為實體上之審理進而為實體判決之情形。最高法院103年度
    台上字第3183號判決對於檢察官據以撤銷緩起訴並起訴之他
    案起訴犯罪事實，嗣經法院判決無罪確定，而認就撤銷緩起
    訴並起訴之該案件，「依司法院釋字第140號解釋之同一法
    理，應認該撤銷緩起訴處分自始無效，與緩起訴處分未經撤
    銷無異，法院對該緩起訴處分案件，所提起之公訴，應視起
    訴時該緩起訴處分期間已否屆滿，而分別依刑事訴訟法第30
    3條第1款起訴之程序違背規定，或同條第4款緩起訴期滿未
    經撤銷，而違背同法第260條之規定再行起訴，分別諭知不
    受理。」（類似同旨趣之判決尚有同院103年度台非字第187
    號判決）。又同院62年度第2次刑庭庭推總會議決議㈠亦載稱
    ：「對於少年犯罪刑事追訴及處罰，以依少年事件處理法第
    27條移送之案件為限，少年事件處理法第65條第1項定有明
    文。少年法庭依少年事件處理法第27條移送之案件，經檢察
    官依照移送法條罪名提起公訴後，如經法院審理結果，認為
    非屬於同法第27條第1項各款（舊法)所列之罪，則檢察官起
    訴程序即屬違背規定，法院應依少年事件處理法第1條，刑
    事訴訟法第303條第1款諭知不受理之判決。」凡此，皆事實
    上已承認「起訴之程序違背規定」，並不限於起訴時其程序
    已違背法律規定，尚包括因起訴後之情事變更，致檢察官起
    訴違背法律規定，法院不能為實體上之審理進而為實體判決
    之情形，自不待贅論。
三、109年1月15日修正增訂、同年7月15日施行（下稱109年7月1
    5日修正施行）之毒品危害防制條例第35條之1第1款及第2款
    前段規定，該次修正施行前犯同條例第10條之罪之案件，於
    該條例施行後，偵查中，由檢察官依修正後規定處理；審判
    中，由法院或少年法院（地方法院少年法庭）依修正後規定
    處理。是犯同條例第10條第1項之施用第一級毒品罪、同條
    第2項之施用第二級毒品罪者，不論行為係在修正前或修正
    後，法院審判中之案件均應依新法規定處理。而同日施行之
    修正後同條例第23條第2項規定「觀察、勒戒或強制戒治執
    行完畢釋放後，3年内再犯第10條之罪者，檢察官或少年法
    院（地方法院少年法庭）應依法追訴或裁定交付審理。」已
    明定對同條例第10條第1項、第2項所定施用毒品罪之起訴，
    須具備觀察、勒戒、強制戒治等保安處分執行完畢釋放後3
    年内再犯之要件，至於起訴、判刑或執行等刑事處罰執行完
    畢釋放後3年内再犯之情形，則不屬之，此為最高法院目前
    之多數見解（見同院109年度台上字第3522號、第3758號、
    第3777號判決理由）。又現行毒品危害防制條例第24條第1
    項另規定有「附命完成戒癮治療之緩起訴處分」(下稱「附
    命緩起訴」）程序（109年1月15日修正公布之同條項規定，
    尚未施行），依現行實務見解，犯同條例第10條第1項、第2
    項之施用第一級或第二級毒品罪者，如已完成「附命緩起訴
    」之戒癮治療，事實上已接受等同「觀察、勒戒或強制戒治
    」執行完畢釋放之處遇，則如於同條例第23條第2項所定「3
    年」内，再犯施用第一級或第二級毒品罪，顯現其再犯率甚
    高，原規劃之「附命緩起訴」完成戒癮治療制度功能無法發
    揮成效，已無再次接受「觀察、勒戒或強制戒治」處遇之必
    要，自應依該條例第23條第2項規定之相同法理，逕行追訴
    （提起公訴或聲請簡易判決處刑），而無再依該條例第20條
    第1項重行聲請觀察、勒戒或強制戒治之必要，且此經「附
    命緩起訴」，應以經「附命緩起訴」並完成戒癮治療後，起
    算該「3年」内再犯之期間，自應跳脫以往窠臼，以「3年」
    為期，建立「定期治療」之模式。其規定中所謂「3年後再
    犯」，只要本次再犯（不論修正施行前、後）距最近一次觀
    察、勒戒或強制戒治執行完畢釋放已逾3年者，即該當之，
    不因其間有無犯施用毒品之罪經起訴、判刑或執行而受影響
    。此項結論，亦經最高法院大法庭著有109年度台上大字第3
    826號裁定可資參照。是依最高法院前開見解，行為人再施
    用毒品（含3犯以上），若距最近一次因施用毒品經上述保
    安處分執行完畢釋放後或「附命緩起訴」並完成戒癮治療後
    已逾3年者，應不具備訴追條件，檢察官如對再犯之行為提
    起公訴，其起訴之程序即屬違背法律規定，法院應依刑事訴
    訟法第303條第1款規定，為公訴不受理之判決，縱其間行為
    人曾因犯施用毒品罪經刑事處罰且未滿3年，然此因非屬上
    開規定之訴追條件，不生影響(下稱施用毒品案件，即指上
    述逾3年之施用毒品案件）。再者，既然法院審判中之案件
    均應依新法規定處理，業見前述，復依新法規定，不符合上
    述3年内再犯之施用第一級或第二級毒品案件，因不具備訴
    追條件，起訴之程序違背規定，應依刑事訴訟法第303條第1
    款規定，為公訴不受理之判決，就新法施行時尚在法院審判
    中之該類案件，依前開說明，即屬起訴後因法律修正之情事
    變更事由，致檢察官起訴欠缺訴追條件之情形，亦應依刑事
    訴訟法第303條第1款規定，為公訴不受理之判決。
四、109年7月15日修正施行之毒品危害防制條例第35條之1第2款
    後段固規定：「依修正後規定應為不起訴處分或不付審理之
    裁定者，法院或少年法院（地方法院少年法庭）應為免刑之
    判決或不付審理之裁定。」惟此所稱「依修正後規定應為不
    起訴處分」，係指何意，就法條文字本身而言，尚有疑義，
    蓋案件既經檢察官起訴繫屬於法院，當無所謂「應為不起訴
    處分」之問題；且為維護訴訟程序仍在進行中之被告依修正
    後毒品危害防制條例所賦予之程序利益及法律上地位之實質
    平等，不致因司法程序進行之先後，依其在偵查中抑或審判
    中之不同，造成不合理之差別待遇。本案應為公訴不受理之
    判決，以落實毒品危害防制條例修法之良法美意，並維護被
    告在訴訟上之正當法律程序：
(一)現行毒品危害防制條例為給予施用毒品者戒毒自新之機會，
    對於進入司法程序之戒癮治療方式，採取「觀察、勒戒或強
    制戒治」及「附命緩起訴」雙軌制，其目的在給予施用毒品
    者戒毒自新機會，並由檢察官依施用者具體之施用情形及其
    他相關情事，裁量決定採取何種戒瘾治療方式為適當（見同
    條例第24條第1項之用語），此見同條例第20條第1項、第2
    項、第24條第1項規定自明，此係法律條文明文規定賦與檢
    察官之裁量權，就具體聲請觀察、勒戒之案件，檢察官決定
    對施用者採取「觀察、勒戒或強制戒治」程序而向法院提出
    為觀察勒戒裁定之聲請，法院固得就檢察官此一裁量權之行
    使有無違背法令、事實認定錯誤、其裁量有無重大明顯瑕疵
    等情事為審查，而為准否之裁定，但法院尚不能「越俎代庖
    」逕命檢察官應為如何之處分，而剝奪被告依其個案情節所
    得享之程序利益，甚至造成國家機關在相同情節之個案裁量
    上形成不合理之差別待遇。
(二)又雖於87年5月20日修正公布之毒品危害防制條例第20條第1
    項、第2項規定新增該次修法前所無之觀察、勒戒及強制戒
    治之程序，當時法律亦規定法院係依檢察官之聲請而為裁定
    （另見同日公布施行之觀察勒戒處分執行條例第3條第1項）
    ，惟該次修正之同條例第35條第2款亦規定：「本條例修正
    施行前繫屬之案件，除有刑法第2條第1項但書之情形外，於
    修正施行後，依左列規定處理之：…三審判中之案件，由法
    院或少年法庭依修正後規定處理之；依修正後規定應為不起
    訴之處分者，法院應為免刑之判決。」就當時審判中之案件
    ，實務上即係以法院依職權為觀察、勒戒或強制戒治之裁定
    ，92年7月9日修正公布之同條例第35條第3款、第4款亦為相
    同之規定，本次修正之同條例第35條之1第2款規定既係仿該
    次修正條文所定，應意在遵行舊制，固無疑問。然現行毒品
    危害防制條例第24條所定之「附命緩起訴」戒癮治療之程序
    ，係該條於97年4月30日修正公布時所增訂（自公布後六個
    月施行），其目的在使毒品施用者獲得有利於戒除毒品之適
    當處遇，乃87年及92年修法時所無者（刑事訴訟法第253條
    之2等條文所規定之緩起訴制度，係於該法91年2月8日修正
    時所增訂，亦係87年間毒品危害防制條例修正時所無之制度
    ），本次修正之同條例第24條第2項並將原條文：「前項緩
    起訴處分，經撤銷者，檢察官應依法追訴。」修正為「前項
    緩起訴處分，經撤銷者，檢察官應繼續偵查或起訴。」即縱
    使在撤銷緩起訴處分之情形下，仍賦與檢察官依個案具體情
    況，決定係機構内之處遇方式（即聲請觀察、勒戒及強制戒
    治程序）、機構外之處遇方式（如為不同條件或期限之緩起
    訴處分）或起訴，而非僅起訴或聲請觀察、勒戒（強制戒治
    ）之選項而已。本次修正之同條例第24條第3項並增訂：「
    檢察官依刑事訴訟法第253條之2第1項第6款規定為緩起訴處
    分前，應徵詢醫療機構之意見；必要時，並得徵詢其他相關
    機關（構）之意見。」雖然本次修正之同條例第24條因行政
    院尚未依同條例第36條規定定其施行日期，致時至今日尚未
    生效施行，惟由上述修法歷程，更可看出現今毒品危害防制
    條例對施用毒品者欲貫徹「觀察、勒戒或強制戒治」及「附
    命緩起訴」雙軌制並重之法律本旨，與87年間乃至於92年間
    毒品危害防制條例規定對施用毒品者戒癮治療處遇方式僅有
    「觀察、勒戒或強制戒治」一途所持之過去的立法思維，已
    不可同日而語，在法條條文無明文規定之情形下，過去司法
    實務之實踐，不符合現今毒品危害防制條例之立法精神，亦
    不足以憑解釋現行法運作方式之依據。
(三)是由修正後毒品危害防制條例第20條、第24條之前述規定觀
    之，此次修法係以施用毒品者具有「病患性犯人」之特質為
    出發點，著重在使毒品施用者獲得有利於戒除毒品之適當處
    遇，程序經濟要非此次修法應重視之因素，否則當不會有上
    述第24條之修正。況審判中之施用毒品案件既應依修正後規
    定處理，則先前之審判程序乃至於第一、二審判決，日後均
    可能會失其存在之意義，如此如何能謂程序經濟，但法律仍
    明文規定應依修正後規定處理，即是期望審判中之該類案件
    ，同樣有修正後法律規定之適用，以符合新法之修法意旨。
    法院對審判中之施用毒品案件，以前開刑事訴訟法規定為不
    受理判決，檢察官即可立刻依新法於「觀察、勒戒或強制戒
    治」及「附命緩起訴」二者間為適當之裁量，與目前仍在檢
    察官偵查中之案件為相同之處理，如此正可澈底貫徹修正新
    法之本意，在程序上亦無何值得重視之不經濟問題。至於修
    正後之毒品危害防制條例第24條迄今未施行，乃相關主管機
    關之延宕，當不能作為沿襲舊制之理由。
(四)防制毒品危害，維護國民身心健康，為毒品危害防制條例之
    立法目的，其立法及刑事政策之憲法指導依據，源自憲法保
    障人民的最低生存權與國民健康，及憲法第157條、增修條
    文第10條第8項之社會福利國基本國策，所揭示國家應重視
    積極維護國民身心健康之國家義務。而本次修正之毒品危害
    防制條例第20條、第23條、第24條等條文中，有關對施用毒
    品之病患性犯人，所定由檢察官聲請法院為觀察、勒戒或強
    制戒治裁定之保安處分程序及檢察官為「附命緩起訴」之處
    遇措施，亦屬憲法誡命下，為保障人身自由、生存權、健康
    權等基本人權，由國家在資源許可之範圍内，積極維護國民
    身心健康之具體化作為，以善盡國家維護國民身心健康之最
    低限度保護義務。故本次修正毒品危害防制條例，旨在強化
    上開保安處分程序及「附命緩起訴」處遇措施與刑罰間之混
    合使用，使之相互輔助補充，依個案成癮程度與實際需求給
    予不同之處遇，整合檢察機關、法院及醫療、心理、觀護等
    專業機構與人員力量，採取多元處遇之刑事政策，透過立法
    形成，本於「適度縮減再犯年限，合理放寬觀察、勒戒使用
    時機及次數限制，再犯者並適度併用保安處分與刑罰」之司
    法改革國家政策方針，期能發揮積極維護國民身心健康之國
    家義務。法院於解釋、適用本次修正毒品危害防制條例時，
    基於權力分立，允宜尊重醫療專業及刑事政策，保障病患性
    施用毒品犯人之健康權，兼顧保護社會安全，恪遵正當法律
    程序及罪刑法定原則，確保法治國公平法院之具體實現（以
    上係參考最高法院109年度台上字第4105號判決部分意旨）
    。依此，「程序經濟」顯非法院於解釋、適用本次毒品危害
    防制條例修正條文所應考量之主要因素，當「程序經濟」與
    使毒品施用者獲得有利於戒除毒品適當處遇之理念相衝突時
    ，前者即應退讓。查偵查中之案件與審判中之案件，其差別
    僅在於已起訴與否而已，既然無確定判決存在，無法之安定
    性原則之要求，復為貫澈本次修法之意旨，前開現行毒品危
    害防制條例第35條之1第1款及第2款前段乃明定，該條例施
    行前犯第10條之罪之案件，於該條例施行後，不論案件在偵
    查中及審判中皆依修正後規定處理。而偵查中案件與審判中
    案件之施用毒品被告，其等健康權並無不同，在法律上本無
    為差別待遇之正當理由。對其等應循觀察、勒戒或強制戒治
    之保安處分程序或檢察官為「附命緩起訴」之處遇措施，法
    律條文既已明文規定由檢察官行使適當之裁量權以決定為宜
    ，自不應以起訴繫屬之先後，而有不同，更遑論此差別待遇
    ，並無法之明文，司法機關理應維護被告之正當法律程序，
    不應以訴訟之經濟而犧牲案件仍在審判中被告之程序利益，
    損其法律地位上之實質平等。
(五)綜上，案件既經起訴即無「應為不起訴處分」之問題，則法
    院自應依該條款前段所定，對審判中施用毒品之案件，依修
    正後規定處理，逕為公訴不受理之判決，以保障案件仍在繫
    屬中之被告得經由檢察官依其個案情節，審酌具體條件，可
    依新法於「觀察、勒戒或強制戒治」及「附命緩起訴」二者
    間為適當裁量之程序利益。
五、經查：被告前因施用毒品案件，經臺灣臺北地方法院以90年
    度毒聲字第401 號裁定送觀察、勒戒後，認無繼續施用毒品
    傾向，於90年3 月2 日釋放出所，並經臺灣臺北地方檢察署
    檢察官以90年度毒偵字第522 號為不起訴處分確定。復因施
    用毒品案件，經臺灣新北地方法院以93年度簡字第1465號判
    決判處有期徒刑5 月確定。被告於前述「90年3 月2 日」後
    ，雖有因施用毒品案件經法院判處罪刑確定及執行完畢之情
    形，但迄今並無再受「觀察、勒戒或強制戒治」等保安處分
    之裁判及執行等節，有本院被告前案紀錄表在卷可稽。檢察
    官起訴被告本案犯同時施用第一級毒品海洛因、第二級毒品
    甲基安非他命之行為時間係「108 年12月10日上午某時」，
    已在其最近一次觀察、勒戒執行完畢釋放（即前述90年3月2
    日）後之3年後，依照前揭說明，本案檢察官之起訴，因法
    律修正之情事變更，致欠缺訴追條件，應依刑事訴訟法第30
    3條第1款規定，為公訴不受理之判決，原判決未及適用修正
    後之現行毒品危害防制條例規定，而為罪刑之宣告（判決被
    告施用第一級毒品罪，累犯，處有期徒刑1年2月），尚有未
    當，自應由本院將原判決撤銷，自為公訴不受理之判決，並
    不經言詞辯論為之。
據上論斷，應依刑事訴訟法第369條第1項前段、第364條、第307
 條、第303條第1款，判決如主文。 
中　　華　　民　　國　　110 　年　　 2　　月　　 8  　日
                  刑事第十六庭  審判長法  官  葉騰瑞
　　　                                法  官  陳芃宇
　　　                                法  官  莊明彰
以上正本證明與原本無異。
如不服本判決，應於收受送達後20日內向本院提出上訴書狀，其
未敘述上訴之理由者並得於提起上訴後20日內向本院補提理由書
（均須按他造當事人之人數附繕本）「切勿逕送上級法院」。
                                      書記官  蘇佳賢
中　　華　　民　　國　　110 　年　　2 　　月　　8 　　日